臺灣高等法院高雄分院刑事判決　 95年度重選上更(五)字第4號
上 訴 人
即 被 告　 乙○○○
選任辯護人 謝嘉順律師
　　　　　 盧俊誠律師
上 訴 人
即 被 告　 丙○○
指定辯護人　本院公設辯護人　甲○○
上列上訴人因違反公職人員選舉罷免法案件，不服臺灣高雄地方
法院91年度訴字第655 號中華民國92年3月25日第一審判決（起
訴案號：臺灣高雄地方法院檢察署91年度選偵字第4 號），提起
上訴，判決後，經最高法院第5次發回更審，本院判決如下：
    主  文
原判決撤銷。
乙○○○、丙○○均無罪。
    理  由
一、公訴意旨以：乙○○○於民國（下同）90年間，係高雄縣旗
    山鎮第16屆之鎮民代表，並登記為第15屆高雄縣第6 選區縣
    議員侯選人。其為爭取高雄縣第6 選區選民支持，以便能於
    91年1 月26日舉辦之該屆縣議員選舉順利當選，竟與高雄縣
    甲仙鄉鄉民代表會副主席丙○○共同基於對有投票權之人交
    付賄賂之概括犯意聯絡，約定由丙○○在高雄縣甲仙鄉為乙○○○買票佈樁，費用由丙○○先行代墊，事後再由乙○○○支付。丙○○遂於90年12月中旬某日，在高雄縣甲仙鄉和
    安村竹山巷12之1 號李新福住處，交予李新福新臺幣（下同
    ）10,000元，除央求李新福投票支持乙○○○外，並要求李
    新福向高雄縣甲仙鄉救難協會會員拉票，約其投票權為一定
    之行使。丙○○復於90年12月下旬某日，在高雄縣甲仙鄉○○村○○路某麵攤內，交付戊○○2,000 元，要求戊○○投
    票支持乙○○○，而約定其投票權為一定之行使。另丙○○
    於90年12月初，原準備參選縣議員，因而於90年12月初某日
    ，基於對有投票權人交付賄賂之犯意，在高雄縣甲仙國小前
    ，交予丁○○10,000元，央求丁○○投票支持，惟事後因經
    濟狀況不佳而棄選。丙○○於向乙○○○告知上情後，因乙○○○允諾代為支付該10,000元，丙○○即於90年12月底某
    日，帶同乙○○○前往丁○○住處，要求丁○○轉支持乙○○○，暗示之前所交付之10,000元轉改為支持乙○○○之費
    用，而約其投票權為一定之行使。因認被告乙○○○、丙○○均涉犯公職人員選舉罷免法第90條之1 第1 項之投票行賄
    罪。
二、公訴人認上訴人即被告乙○○○、丙○○均涉犯公職人員選
    舉罷免法第90條之1 第1 項之投票行賄罪，係以被告丙○○
    於法務部調查局高雄縣調查站及檢察官偵查中陳述已明，核
    與丁○○、李新福、戊○○於法務部調查局高雄縣調查站及
    檢察官偵查中陳述相符，並有記載買票對象及支出明細之便
    條紙1 張扣案。另參以被告丙○○如未得被告乙○○○之允
    諾，焉有自行花費為被告乙○○○買票之理？且被告乙○○○於電話中確曾向被告丙○○詢問其他侯選人賄選之情形及
    要求積極固樁，有通訊監察譯文可憑，綜上事證理由資為論
    據。
三、證據能力之論述：
  (一)被告丙○○於91年1 月4 日法務部調查局高雄縣調查站調查
    中固陳述：「乙○○○於90年12月中旬向我表示，要我先行
    拉攏一些選民（即佈置樁腳），所需的費用要我先行處理，
    我向乙○○○表示，我個人經濟狀況並不理想，無法應付所
    需經費，乙○○○乃向我表示，候選人卓文後、郭香君等人
    在甲仙鄉是如何佈置，要我比照辦理，所需佈置的經費要我
    先行墊付，嗣後乙○○○會付給我」等語（見91年選偵字第
    5 號卷第3 頁反面）；於91年1 月4 日檢察官偵查中供稱：
    「她叫我先拉攏一些選民及樁腳，開一個樁腳名單給她，她
    會把這些要給樁腳的固樁費用給我，讓我從事佈樁的工作。
    」、「（這個名單是何用？）這就是我列出的樁腳名單，以
    及要給這些樁腳的金額數目，這份名單及金額我已跟乙○○○報告過，也跟她請過款，但他說離選舉還遠，如果現在發
    會被其他候選人以更高金額壓過去，所以叫我緩一下，離選
    舉較近時再給我讓我去佈樁」等語（見91年選偵字第5 號卷
    第11頁正、反面）。惟經本院更二審受命法官於準備程序勘
    驗被告丙○○之91年1 月4 日調查錄影帶，調查員詢問被告
    丙○○過程，檢察官於該日調查員詢問過程中，曾於20時26
    分09秒至20時28分07秒，向被告丙○○稱：「我已經把監聽
    錄音帶放給你聽，如果你無法解釋電話內容，會向法官聲請
    押票收押禁見，到時候自己的副主席也當不成，如交待清楚
    ，對自己是比較有利，自己想清楚。若配合會給予（證人保
    護法）之保護，對自己較有幫助，若不說出實情，將聲請收
    押再慢慢調查，不要浪費妳、我時間。」等語（見本院更(二)
    卷第91、92頁勘驗筆錄）；同日20時32分50秒至20時33分30
    秒，調查員亦向被告丙○○稱：「你如不說實話，絕對將妳
    收押，自己考慮清楚，不要隨便說說而已，因為證據充足，
    相信法官一定也會支持，自己斟酌，妳就老實說不必袒護誰
    。」等語（見本院更(二)卷第92頁，94年1 月31日勘驗筆錄）
    。被告丙○○於91年1 月4 日調查員詢問時，曾受檢察官及
    調查員以若不坦承犯行，即向法官聲請羈押，法官一定會支
    持，屆時丙○○連代表會副主席亦無法繼續擔任等語脅迫其
    自白，應堪認定。又上開被告於同日，在臺灣高雄地方法院
    檢察署，於檢察官訊問中所為之陳述，因訊問時間為同日（
    1 月4 日）晚間21時30分許，此有該份偵訊筆錄首頁在卷可
    按（見偵查卷(二)第10頁），其偵訊時點與上揭有瑕疵之調查
    詢問僅相距約1 小時，又上開脅迫被告丙○○自白之內容即
    係出於檢察官之口，內容又係如不供認犯行，將由檢察官向
    法官聲請羈押被告，使其無法續任代表會副主席等情，已如
    上述，則被告於緊接於調查詢問後之檢察官訊問，自仍受該
    脅迫之影響甚明，其於檢察官偵訊中所為上開自白之任意性
    自亦有重大瑕疵。被告丙○○於本院更二審審理時固曾供稱
    ：「（被告在高雄縣調查站、檢察署之筆錄是否有受到暴力
    、脅迫使你失去意思自由而為相反之陳述？）我心裡是會害
    怕，他們有跟我說如果我承認可能會無罪或者判輕一點的罪
    ，但是沒有受到暴力、脅迫而為相反之陳述」等語（見本院
    選上更(二)卷第49頁）。惟經本院命法官助理勘驗上開審理筆
    錄後，被告於法官訊問其於調查站之供述是否曾遭脅迫時，
    被告不明其意，於法官予以闡明後，被告係表示：「當然會
    害怕」、「應該是會害怕」；而於法官訊以：「就是說他沒
    有叫你賄選，卻叫你說出他有叫你賄選的話，有嗎？」，被
    告回答：「沒有」，法官即認其供述之任意性沒有問題；法
    官再訊以其於檢察官前之供述有無受暴力脅迫？被告係答以
    「沒有用暴力，有利誘」等語（見本院更(五)卷第92頁，檢察
    官、被告、辯護人均表示無意見，且明示同意有證據能力，
    見同卷第104 頁）。足見被告於本院更二審之上開陳述，係
    書記官綜合被告供述後整理其要點而為之記載。惟被告於法
    官訊以「就是說他沒有叫你賄選，卻叫你說出他有叫你賄選
    的話，有嗎？」時，被告所回答之「沒有」，僅在表示調查
    員並無如法官所訊問內容之問話，並非表示其雖受調查員脅
    迫，上開陳述仍係出於自由意志所為，自不足據為被告之上
    開陳述並未受調查員脅迫影響之依據。此自法官訊以其有無
    受檢察官脅迫時，仍陳明檢察官有利誘，例如如果說甚麼話
    就無罪，如果說甚麼話就可以回去等語，亦可見被告丙○○
    於上開調查員及檢察官偵查時之供述確遭脅迫，且因此而出
    於非自由意志下所為，其自白與遭受脅迫確有因果關係無疑
    。準此，依刑事訴訟法第15 6條第1 項之規定，被告丙○○
    之上開自白顯不得作為證據。
  (二)戊○○於91年1 月4 日14時10分至同日16時20分，在臺灣高
    雄地方法院檢察署旗山辦公室之警詢中以被告身分供稱：「
    （丙○○是否以金錢向你行賄？金錢多少？請你支持那一位
    候選人並幫他拉票？）丙○○有拿新台幣2,000 元向我行賄
    ，並要我為本屆縣議員第6 選區候選人乙○○○拉票」、「
    丙○○是於90年12月份聖誕節前幾天，在高雄縣甲仙鄉○○
    村○○路旁，我家附近一家麵攤內與我們一起喝酒時，拿2,
    000 元給我，並叫我幫乙○○○拉票」等語（見選偵字第5
    號卷第20頁反面、第21頁）。惟經本院更二審受命法官勘驗
    戊○○之上開警詢錄音帶內容，司法警察確有於詢問戊○○
    時，向戊○○稱：「你都沒有拿，為什麼他寫你2 千？你黑
    白來，叫檢察官給你收押喔，我跟你講」、「你這樣黑白，
    ．．我有跟檢察官說，他說你如果說實話就給你回家，不說
    實話就要收押不給你回去」等語。且證人戊○○稱：「（你
    是拿了5 萬、5 千或2 千？）我都沒有拿」、「（你都沒有
    拿為什麼他寫你2 千？你黑白來，叫檢察官給你收押喔，我
    跟你講）那樣子2 千」等語，此有94年3 月7 日勘驗筆錄在
    卷可按（見本院更(二)卷等108 頁）。足認戊○○上開警詢中
    不利於己之自白，係因遭受警員以要求檢察官將其羈押等語
    脅迫所為之陳述。又戊○○於91年1 月4 日16時20分上開警
    詢完畢後，旋於同日16時40分，在同一處所接受檢察官偵訊
    時以被告身分供稱：「．．‧約在90年聖誕節前幾天，在我
    家麵店前，拿2,000 元給我支付飲食費，叫我幫乙○○○拉
    票」等語（見選偵字第5 號卷第18頁反面）。惟戊○○於同
    日、同處所之警詢中所為陳述，既有上開受警員脅迫而非出
    於自由意志之重大瑕疵，其旋於同日、同處所接受檢察官之
    偵查訊問，兩次訊問時間極為緊接，訊問處所復屬相同，而
    警員對戊○○為脅迫之內容又係：「我（警員）有跟【檢察
    官】說，他說你如果說實話就給你回家，不說實話就要收押
    不給你回去」等語，戊○○面對上揭檢察官之偵訊，自仍無
    法依自由意志為陳述甚明。惟戊○○於本院更四審審理時陳
    稱：「（警調人員告訴你，要叫人家收押你，會不會影響你
    說話的正確性？）我還是有照實講，筆錄內容我看不懂，只
    有看懂一些字……」、「（有無受到警察、調查人員之前告
    訴你，要叫檢察官收押你，影響你在檢察官面前所說的正確
    性？）沒有影響，我還是照實講」等語（見本院更(四)卷第96
    頁）。足見，戊○○於警詢及檢察官偵查時雖確有遭受脅迫
    ，惟其所為上開自白，並未受該等脅迫影響，顯與檢警人員
    之脅迫無因果關係，自不能依刑事訴訟法第156 條之規定認
    不得作為證據。
  (三)按被告以外之人於審判外之言詞或書面陳述，除法律有規定
  　者外，不得作為證據；又被告以外之人於審判外之陳述，雖
    不符刑事訴訟法第159 條之1 至第159 條之4 之規定，而經
    當事人於審判程序同意作為證據，法院審酌該言詞陳述或書
    面陳述作成時之情況，認為適當者，亦得為證據；另當事人
    、代理人或辯護人於法院調查證據時，知有第159 條第1 項
    不得為證據之情形，而未於言詞辯論終結前聲明異議者，視
    為有前項之同意，刑事訴訟法第159 條第1 項、第159 條之
    5 分別定有明文。本件檢察官、辯護人及被告等於本院準備
    程序時，就原審判決所引用各項證據（含傳聞證據、非傳聞
    證據及符合法定傳聞法則例外之證據）之證據能力，除辯護
    人及被告對上開被告丙○○、證人戊○○之警、偵訊陳述認
    無證據能力外，其餘均明示同意有證據能力無意見（見本院
    卷第65、66頁），且於本院言詞辯論終結前，檢察官、辯護
    人及被告對於卷附具有傳聞證據性質之證據，既均已知其情
    ，除上開被告丙○○、證人戊○○之警、偵訊陳述外，均未
    聲明異議，本院認該具有傳聞證據性質之證據，除上開被告
    丙○○、證人戊○○之警、偵訊陳述外，其餘並無任何違法
    取證之不適當情形，以之作為證據使用係屬適當，自得採為
    認定事實之證據。
四、按被告未經審判證明有罪確定前，推定其無罪；犯罪事實應
    依證據認定之，無證據不得認定犯罪事實，刑事訴訟法第15
    4 條定有明文。又檢察官就被告犯罪事實，應負舉證責任，
    並指出證明之方法，同法第161 條第1 項亦有明定。認定犯
    罪事實所憑之證據，雖不以直接證據為限，間接證據亦包括
    在內；然而無論係直接或間接證據，其為訴訟上之證明，須
    於通常一般之人均不致有所懷疑，而得確信其為真實之程度
    者，始得據為有罪之認定，倘其證明尚未達到此一程度，而
    有合理性之懷疑存在時，即難為有罪之認定，此有最高法院
    76年度台上字第4986號判例可資參照。訊據被告乙○○○、
    丙○○均否認有投票行賄犯行，被告乙○○○辯稱：伊並未
    委由被告丙○○買票，其均不知情等語。被告丙○○辯稱：
    伊交予李新福1 萬元係為加入救難協會顧問費，交予丁○○
    1 萬元係為捐助廟宇之用，另其因不知戊○○生病住院而未
    前往探望，乃依一般習俗包紅包2,000 元以祝其早日康復，
    均非投票行賄等語。
五、按公職人員選舉罷免法第90條之1 第1 項之投票行賄罪，係
    指對於有投票權之人的投票權，以賄賂或不正利益買通，而
    雙方相互間有對價關係而言，若他人所交付之財物，並非基
    於行賄之意思，則該財物即非賄賂，應無投票行賄可言。經
    查：
　(一)被告丙○○於90年12月間各交付李新福1 萬元、丁○○1 萬
  　元之事實，已經證人李新福、丁○○結證在卷（見原審卷第
    65、66頁），且為被告丙○○所不爭執，堪以認定。
　(二)被告丙○○交付李新福1 萬元，係為被告乙○○○代墊高雄
    縣甲仙鄉救難協會顧問費用，迭據被告丙○○於調查、偵查
    、法院審理中及被告乙○○○於調查、偵查陳述在卷（見選
    偵字第5 號卷第4 、12頁、選偵字第4 號卷第43頁反面、原
    審卷第22頁），核與證人即救難協會理事長李新福於原審審
    理時結證稱：丙○○於90年12月10左右（確實日期已忘記）
    至伊家中，向伊表示乙○○○欲擔任高雄縣甲仙鄉救難協會
    顧問，問伊如何加入，伊告以欲擔任顧問，需繳交不特定金
    額之顧問費，有5,000 元，也有3 萬元，丙○○即當場交付
    1 萬元作為顧問費，伊原本不收，因須經理及監事同意始得
    入帳，然丙○○表示其很忙，要伊先收下，伊始收下等語相
    符（見原審卷第65、66頁）。另證人即救難協會理事羅萬昌
    、蔡璟泰及證人即救難協會總幹事黃玉瓊於原審分別結證稱
    ：於90年12月間，李新福有提出被告乙○○○欲擔任救難協
    會顧問，其後經救難協會開會審核通過，1 萬元顧問費有入
    帳，救難協會也有開立收據，當時李新福未告知被告乙○○○要競選縣議員之事等語（見原審卷第212 至214 頁）。證
    人即救難協會理事劉宗義於原審審理時亦結證稱：救難協會
    於91年1 月間有開會審核被告乙○○○擔任救難協會顧問之
    事等語（見原審卷第200 頁）。是被告丙○○辯稱交付1 萬
    元予李新福，係為被告乙○○○代墊救難協會顧問費，非無
    可採。而縱認被告丙○○繳付此筆顧問費意在透過由乙○○○擔任該協會顧問之便，爭取各該協會會員支持伊競選縣議
    員，亦屬候選人以加入民間社團方式爭取選票之正常手段，
    與直接以金錢或其他利益作為特定投票行為之對價尚屬有間
    ，亦不得以此逕認上開1 萬元之顧問費係約為投票權一定行
    使所交付之賄賂。
　(三)被告丙○○交付丁○○1 萬元，係伊個人捐給土地公廟作為
    建香爐之費用，與乙○○○無關等情，業據被告丙○○於原
    審法院審理中陳述在卷（見原審卷第22、23頁）。而證人丁○○於91年6 月18日原審受命法官訊問時，亦證稱：伊於90
    年12月初在甲仙國小前偶遇丙○○，丙○○當場雖有提及要
    參選縣議員之事，伊以選區範圍太廣，勸其不要選，丙○○
    當時亦未確定要參選，伊當時為土地公廟（即甲仙鄉寶隆村
    之「福德宮」）建造香爐募款之發起人，故請丙○○捐助土
    地公廟香爐錢，丙○○當場拿5 、6,000 元予伊，伊說太少
    了，人家都捐1 萬元，丙○○乃交付捐款1 萬元予伊，當時
    並未要求伊支持乙○○○等語明白（見原審卷第66頁）。核
    與同日被告丙○○於法官隔離訊問時所稱：伊於12月初在甲
    仙國小前與丁○○踫面，伊當場有言及尚在評估參選縣議員
    之事，丁○○告訴伊甲仙才幾票，叫伊不要選；並向伊要求
    捐助土地公廟香爐錢，丙○○當場有交付捐款1 萬元予丁○○等情大致相符。被告丙○○上開所辯：交給丁○○1 萬元
    係為廟宇添香火之用一節，亦屬可信。被告丙○○於選舉前
    約一個月，在同一場合，告知丁○○伊考慮參選縣議員，並
    交付廟宇捐款1 萬元予丁○○，贊助丁○○為發起人之公益
    捐款，以增進與丁○○之情誼，進而使丁○○心生感激而於
    其決定參選縣議員時支持伊，此與準備參與公職人員選舉之
    人平日熱衷公益捐款，以建立人脈與情誼，藉此累積選民支
    持之行為無異。且其捐款並非直接贈與丁○○，金額亦僅1
    萬元，並無顯然逾越常情之處。自難認被告丙○○與丁○○
    之間有以此捐款換取丁○○本人或其他有選舉權之人為一定
    之投票行為之期約，自難認此公益捐款與有投票權人一定之
    投票行為有何對價關係。至證人丁○○於調查員詢問時陳稱
    ：「．．．前述我收受1 萬元現金後，即混在我的生活費內
    使用，並無記載任何帳冊」等語（見91年度選偵字第5 號偵
    查卷第26頁反面）。惟其在為此陳述前，係先陳述：「．．
    ．我收受該1 萬元後，因香爐尚未興建，所以1 萬元仍保存
    在我那裏未花用」等語，則證人丁○○是否於收受該1 萬元
    後混入其生活費中使用，已非無疑。且證人丁○○於本院審
    理時到庭結證稱：「（90年12月丙○○有沒有拿1 萬元現金
    給你？）有，蓋土地公廟的」、「（這1 萬元你有記入公帳
    ？）土地公廟是我私人在弄的，我有把他寫入牌匾，我1 萬
    元拿去買金爐」、「（寫入牌匾就表示你有收到這1 萬元的
    意思？）對」、「（你說沒有入公帳？）沒有帳冊，就有寫
    到牌匾上」、「（你收的錢都沒有做帳簿？）沒有，大家都
    會看牌匾」、「（你在調查局說混在你的生活費內使用，沒
    有記載任何帳冊？）沒有記帳冊是事實，沒有做生活費使用
    ，這是公帳，我有跟她拿錢，我拿去買金爐了」等語（見本
    院更(五)卷第110 至112 頁）。是顯難僅執證人丁○○在調查
    員前之陳述即遽認丁○○於收到被告丙○○之1 萬元後即視
    為生活費使用。又被告丙○○交付予丁○○之1 萬元係捐助
    丁○○興建土地公廟之用，已如上述，縱使丁○○擅自挪為
    生活費使用，亦係丁○○個人之誠信及有無牽涉侵占等犯行
    之問題，亦難執此推認被告丙○○交付之1 萬元為賄選之款
    項甚明。況丁○○於該土地公廟（即福德宮）建造完成後，
    確將被告丙○○捐款1 萬元一事，與陳誌成縣議員同樣補刻
    於樂捐芳名錄之碑文中（見原審卷第113 頁），此種於興建
    碑文中空餘處補刻捐款人姓名舉動，又屬民間興建廟宇習俗
    中常有之事，顯見被告丙○○交付1 萬元之目的確係在捐助
    丁○○關於興建廟宇之經費，而非請求丁○○支持其或被告
    乙○○○競選縣議員之對價甚明。
六、被告丙○○曾於90年12月間交付戊○○2,000 元之事實，業
    據被告丙○○坦承不諱，復經證人戊○○結證在卷（見原審
    卷第66頁），應堪認定。證人戊○○固於警詢時供稱：「（
    丙○○是否以金錢向你行賄？金錢多少？請你支持那一位候
    選人並幫他拉票？）丙○○有拿新台幣2,000 元向我行賄，
    並要我為本屆縣議員第6 選區候選人乙○○○拉票」、「丙○○是於90年12月份聖誕節前幾天，在高雄縣甲仙鄉○○村
    ○○路旁，我家附近一家麵攤內與我們一起喝酒時，拿2,00
    0 元給我，並叫我幫乙○○○拉票」；於檢察官偵查時供稱
    ：「．．約在90年聖誕節前幾天，在我家麵店前，拿2,000
    元給我支付飲食費，叫我幫乙○○○拉票」等語（見選偵字
    第5 號卷第18頁反面、第20頁反面、第21頁）。惟戊○○為
    上開供述時確曾遭警脅迫，已如上述，雖該脅迫並未影響其
    自由意志，然其當時是否有為求儘早脫身或其他考量而為迎
    合檢警人員希望之陳述，顯非無疑，自難憑其片面之詞遽以
    採信。且被告丙○○於警詢時係供稱：「．．戊○○向我表
    示渠之前身體狀況不好，去住院療養，我乃給戊○○2,000
    元；過數日後，因代表會下鄉考察，遇到戊○○，乃向戊○○表示，此屆縣議員選舉要求戊○○支持乙○○○」等語；
    其於同日檢察官偵查時仍為相同供述（見選偵卷第4 頁背面
    、第13頁）。本件公訴人執為論罪重要依據之被告丙○○、
    證人戊○○警詢、檢察官偵查等供述已不一致，參以上開陳
    述均係遭警調人員施脅迫下所為，難認具有可信性。而參以
    戊○○係26年出生，國小畢業學歷，有其年籍資料可憑；其
    年老體衰，甫於90年11月16日因酒精性肝硬化、高血壓、12
    指腸潰瘍、前列腺肥大等病症出院，亦有卷附診斷證明書影
    本1 紙附卷可憑（見原審卷第112 頁）等情觀之，證人戊○○於91年1 月4 日接受警詢及檢察官偵訊時，有將被告丙○○給錢與要求投票予乙○○○之時間混淆而發生記憶錯誤之
    可能甚明。再者，縱依證人戊○○之上開陳述內容以觀，其
    均係指被告丙○○要求其為被告乙○○○拉票，並非要求其
    投票予被告乙○○○（警卷所載「行賄」2 字，依戊○○之
    年齡、教育程度，及其於本院審理時證稱：不識字，只會寫
    名字，行賄我聽不懂等語《見本院更(五)卷第105 、108 頁》
    ，應係員警因詢問所需之記載，非戊○○之陳述），而為其
    投票權之一定行使，戊○○亦非投票受賄罪之行為人，被告
    丙○○之行為，顯與本件投票行賄罪之構成要件不符。又依
    被告丙○○上開警詢及檢察官之供述觀之，其交付2,000 元
    予證人戊○○時，係因戊○○甫住院歸來而為之人情饋贈，
    並無以戊○○投票予乙○○○之要求為對價，自無成立投票
    行賄罪可言；其於數日後，雖有要求戊○○支持乙○○○，
    惟並未同時表明前數日所給予之2,000 元即為投票予乙○○○之代價，則其前付之2,000 元，應純係人情饋贈，嗣後之
    要求支持乙○○○，則應係本於平時交誼之請託甚明。是本
    件顯難據其2 人上開警詢、檢察官偵查時之供述，遽認被告
    丙○○、乙○○○之投票行賄犯行。況戊○○於原審審理中
    已證稱：「．．．當時我剛住院回來，我在麵攤那邊坐，她
    看別人在喝酒而我沒有喝，就問我怎麼沒有喝，我說我肝硬
    化剛住院回來，她就包了2,000 元紅包給我，當場很多人在
    場都有看見，她的用意是說她不知道我有去住院，現在知道
    了，要包2,000 元給我讓我買營養品．．．她並沒有提到要
    我支持乙○○○的事情」等語，其於本院更二審、更四審、
    本審審理中仍為相同之證述（見原審卷第66頁、本院更(二)卷
    第158 至161 頁、更(四)卷第98頁、更(五)卷第107 、108 頁）
    。此外，證人邦榮建、羅金福於本院上訴審審理時均結證稱
    ：其2 人在麵攤喝酒，戊○○亦有到場，有看到被告丙○○
    說不知戊○○住院，故包紅包給戊○○恭喜出院等語（見本
    院選上訴卷第68、69頁），核與證人戊○○上開證述亦屬相
    符，已難僅據證人戊○○上開有瑕疵之警、偵訊陳述遽認被
    告丙○○、乙○○○此部分之賄選行為。再被告丙○○確於
    90年12月3 日因戊○○住院後出院而包2,000 元紅包禮予戊○○之事實，亦有其提出記載各項禮數之記帳冊1 本可資佐
    證（外放）。而該記帳冊外觀可見係舊品，內容記載婚喪喜
    慶之各項支出，前面所記載者嫁娶、新居落成等祝賀喜事，
    後方記載者為喪葬、探病等慰問事宜，喜事、喪事等均自83
    年間開始，且連續記載，其中當事人姓名、事由、禮金數額
    、日期、地址、電話等足以識別者，大致均記載甚詳，喜事
    最後記載日期為95年2 月17日，喪事最後記載日期為95年1
    月3 日，使用原子筆書寫，有黑、藍等顏色，帳本可見有遭
    水浸漬痕跡，衡情應係使用甚久之帳冊，而非臨訟補行記錄
    、記載者，自具可信性。而被告丙○○當時經濟狀況雖非甚
    佳，惟其係代表會副主席之地方型政治人物，自無將其經濟
    不好窘境公諸於世可能，其為服務鄉里，營造親民形象，爭
    取選民支持之政治利益考量，於得知素有交誼之鄉民因病住
    院後甫出院，而贈送慰問金予以慰問，顯為一般人情世故之
    常情，非必存有賄選之政治考量甚明。且2,000 元並非大筆
    金錢，一般人之經濟狀況並非無法負擔，而以被告時任代表
    會副主席之身分、地位，實難想像其經濟狀況已困窘至無法
    負擔該2,000 元之慰問金! 準此，被告丙○○辯稱係因戊○○出院所給付之慰問金，應與事實相符，堪以採信。
七、扣案記載李新福1 萬、丁○○1 萬、戊○○2,000 等姓名、
    金額之便條紙1 張（見91年選偵字第5 號卷第7 頁），屬被
    告丙○○所有，固據被告丙○○供陳在卷，然因被告丙○○
    交付李新福1 萬元、丁○○1 萬元、戊○○2,000 元均與投
    票行賄無關，已如上述，自不得據以證明被告乙○○○、丙○○有投票行賄犯行。另扣案之被告乙○○○名片1 盒、縣
    議員候選人乙○○○宣傳單1 疊、茶葉禮盒2 袋、ＸＯ洋酒
    1 瓶、國民黨黨員通訊名單1 份、便條2 紙及鼓山煙酒專賣
    店估價單、羅倫斯報價單、收據單各1 紙等，均無從證明被
    告乙○○○、丙○○有投票行賄犯行。
八、被告乙○○○與被告丙○○於90年12月13日曾以電話就其他
    候選人在甲仙地區以現金、洋酒、茶葉等物品賄選等情交談
    ，被告乙○○○對被告丙○○質疑樁腳蘇太川、鄭國雄會變
    卦，被告丙○○則以肯定語氣回答稱：「不會，我都有去打
    聽的」等語；另被告丙○○曾於90年12月16日以電話對被告
    乙○○○告誡稱：「昨天阿美姐跟我講，莫怪1 隻腳1 隻腳
    被人拐走，空嘴薄舌去跟人講，人家都送酒，1 罐ＸＯ的，
    人家送的乒乓叫，人家叫你不要送，樁腳1 個1 個被人拔走
    ，你說每件事都不會，最後會像吳光訓一樣死」等語，此固
    有90年12月13日、90年12月28日之通訊監察譯文在卷可憑（
    見91年選偵字第4 號卷第11～16頁）。然此通話內容僅係丙○○轉述阿美姐關於其他候選人以ＸＯ酒類拔樁腳之情形的
    看法，尚不得以此推認被告丙○○交付李新福1 萬元、丁○○1 萬元、戊○○2,000 元均為期約一定投票行為之賄賂款
    項。
九、綜上所述，本件公訴人所舉之證據均不足以證明被告乙○○○、丙○○之投票行賄犯行。此外，本院復查無其他積極證
    據足以證明被告乙○○○、丙○○有投票行賄犯行，自屬不
    能證明被告2 人犯罪，自應為被告乙○○○、丙○○均無罪
    之諭知。
十、原審未予詳察，遽認被告乙○○○、丙○○觸犯投票行賄犯
    行，而予論罪科刑，尚有未洽。被告乙○○○、丙○○上訴
    意旨否認犯行，指摘原判決不當，為有理由，本院自應將原
    判決予以撤銷改判，並為被告乙○○○、丙○○無罪之判決
    。
據上論結，應依刑事訴訟法第369 條第1 項前段、第364 條、第
301 條第1 項前段，判決如主文。
本案經檢察官許月雲到庭執行職務。
中　　華　　民　　國　　96　　年　　5 　　月　　2 　　日
                  刑事第四庭    審判長法官　蕭權閔
                                      法官　陳吉雄
                                      法官　林水城
以上正本證明與原本無異。
檢察官如不服本判決應於收受本判決後10日內向本院提出上訴書
狀，其未敘述上訴理由者，並得於提起上訴後10日內向本院補提
理由書狀（均須按他造當事人之人數附繕本）「切勿逕送上級法
院」。
被告不得上訴。
中　　華　　民　　國　　96　　年　　5 　　月　　2 　　日
　　　　　　　　　　　　　　　　　　書記官　吳新貞
